臺灣臺北地方法院民事判決　　　　　　 94年度簡上字第166號
上　訴　人　香港商香港上海匯豐銀行股份有限公司
法定代理人　乙○○
訴訟代理人　丙○○
被上訴人　　甲○○
　　　　　　　　　　　　樓
上列當事人間請求清償債務事件，上訴人對於中華民國94年1月
26日臺灣臺北地方法院臺北簡易庭93年度北簡字第30238號第一
審判決提起上訴，本院於94年7月21日言詞辯論終結，判決如下
：
    主  文
原判決關於駁回第二項之訴及假執行之聲請均廢棄。
被上訴人應給付上訴人新台幣肆拾柒萬柒仟陸佰玖拾肆元，及其
中新台幣肆拾陸萬玖仟柒佰玖拾參元部分，自民國93年12月3日
起，至清償日止，按週年利率百之19.929計算之利息。
第一審及第二審訴訟費用，由被上訴人負擔。
    事實及理由
一、本件被上訴人未於言詞辯論期日到場，核無民事訴訟法第
    386條所列各款情形，應依上訴人之聲請，由其一造辯論而
    為判決。
二、上訴人主張：原審共同被告蔣博宇與被上訴人於民國88年7
    月31日與上訴人訂立信用卡使用契約，分別領用上訴人發行
    之萬事達信用卡（正卡卡號：0000000000000000、
    0000000000000000）使用，依信用卡約定條款第3條約定，
    正附卡全部款項由正附卡申請人互負連帶清償責任，又依同
    條款第17條約定，持卡人同意當期之應付帳款，應於當期繳
    款截止日前繳付，否則應連帶給付按年息百分之19.929計算
    之利息。然蔣博宇及被上訴人持卡消費記帳至今，尚積欠信
    用卡帳款金額及利息，為此請求蔣博宇與被上訴人連帶給付
    上訴人新台幣（以下同）477,694元，及其中469,793元部分
    ，自93年12月3日起至清償日止，按年息百分之19.929計算
    之利息（原審判決命蔣博宇應如數給付，未據蔣博宇上訴且
    上訴人上訴之理由係基於個人之關係，效力不及於連帶債務
    人之被告蔣博宇而告確定，另原審就被上訴人部分為上訴人
    敗訴之判決，上訴人聲明不服）。並聲明：(一)原判決不利上
    訴人部分廢棄。(二)前項廢棄部分，被上訴人應就477,694元
    ，以及其中469793元自93年12月3日起至清償日止，按年息
    百分之19.929計算之利息，與被告蔣博宇負連帶清償責任。
三、被上訴人受合法通知，無正當理由未於言詞辯論期日到場，
    亦未提出任何書狀陳述。
四、兩造不爭之事項：
  (一)原審被告蔣博宇與被上訴人於88年7月31日與上訴人簽定信
    用卡契約，均親自簽名於系爭信用卡契約，並分別領取上訴
    人所發行之萬事達信用卡 (正卡卡號：0000000000000000
    ；附卡卡號：0000000000000000)，至93年10月28日尚有477
    ,585 元 (本金475,526元，利息2,059元)未清償。
  (二)系爭信用卡約定條款第3條第1項約定正、附卡持卡人就個別
    使用信用卡所生應付帳款互負連帶清償責任。
  (三)被上訴人於88年至90年間曾使用附卡消費。
五、本件爭點在於本件信用卡約定條款第3條第1項關於正、附卡
    持卡人就各別使用信用卡所生應付帳款互負連帶清償責任之
    約定，是否違反誠信原則，且不當加重附卡持卡人之責任，
    對被上訴人顯失公平，而為無效情形？按本件信用卡約定條
    款固屬上訴人為與不特定多數消費者訂立同類契約之用，所
    提出預先擬定之契約條款，並作為契約內容之全部而訂定之
    契約，屬於定型化契約條款。然定型化契約並非無效之契約
    ，而係在契約有顯失公平之情形時，法律定有種種調整兩造
    契約關係、彌補弱勢一方以達衡平之機制，或於該當法律規
    定之要件時，該部分約定無效（消費者保護法第11條至第17
    條、民法第247條之1參照）。但，定型化契約條款非即必對
    消費者明顯不利或違反誠信原則，仍須就個案為具體審查，
    不可遽謂定型化契約當然等同不利消費者或違反誠信之契約
    。本件信用卡約定條款第3條第1項固約定正、附卡持卡人就
    各別使用信用卡所生應付帳款互負連帶清償責任等語；然查
    ：
  １發卡銀行針對申請人決定是否核發信用卡及信用額度之多寡
    ，主要因素在於正卡申請人個人信用情況之差異，倘發卡銀
    行對於正卡申請人為資力及信用能力之徵信後，認為正卡申
    請人符合信用標準而核發信用卡時，附卡持卡人在毋須經發
    卡銀行為信用狀況調查下，即可與正卡持卡人共用同一信用
    額度消費，並未因此即限制附卡持卡人之消費額度，且由正
    卡持卡人統一繳納款項，發卡銀行及正卡持卡人均承擔附卡
    持卡人事後可能因信用不足而無力償債之風險。
  ２又信用卡之法律關係，核屬委任及消費借貸之混合契約，非
    屬民生之必需行為，經濟能力不佳之消費者，對於是否申請
    信用正卡、或以擔任他人信用卡附卡持卡人之方式取得信用
    卡等問題，本即為消費者申請信用卡時所應審慎衡量之因素
    ，且以目前申請信用卡之方便、核發信用卡之浮濫，消費者
    若不欲與他人負擔連帶責任，大可自己申請信用卡，若消費
    者依附於正卡持卡人之信用狀況，而申請附卡，並因之取得
    高於自己經濟能力之信用消費額度，就附卡持有人而言，亦
    不失為一種利益。雖此種利益，亦伴隨某種風險（也就是必
    須負擔正卡消費額度內債務之連帶清償責任），附卡持有人
    既願意選擇擁有高於本身經濟能力之信用利益，則對於伴隨
    而來之風險，自亦應一併承擔。兩相權衡，難認有何不利消
    費者或違反誠信之情事。
  ３本件正卡持有人蔣博宇為附卡持有人即被上訴人之配偶，有
    戶籍謄本可稽（見原審卷第30頁），其為至親，蔣博宇之消
    費習性以及還款能力，被上訴人較上訴人應更為了解，又系
    爭信用卡帳單寄送地址桃園縣蘆竹奉化路104巷46弄14號4樓
    ，為被上訴人之住所，亦有信用卡消費帳單足憑（見原審卷
    第37-98頁），被上訴人一旦發現蔣博宇之消費狀況不正常
    或信用能力遽減時，即可依信用卡約定條款第22條第4項約
    定：「持卡人得隨時以書面通知本行終止本約定條款。」，
    以終止其與上訴人間之信用卡使用契約關係，俾隨時降低其
    承擔之風險，由此觀點而言，較諸上訴人於發卡徵信時，僅
    對正卡持有人之信用狀況有所了解，實有程度上之差異，從
    而，上訴人利用定型化契約條款要求被上訴人必須與正卡持
    有人蔣博宇負連帶清償之責任，使上訴人得以調整渠對正卡
    持卡人蔣博宇暨被上訴人之風險控管，其間尚無因不當連結
    風險而致顯失公平之情。
  ４是以，本件信用卡約定條款第3條第1項關於正、附卡持卡人
    就各別使用信用卡所生應付帳款互負連帶清償責任之約定，
    並無違反誠信原則或對被上訴人有顯失公平之情形，該約款
    自屬有效，上訴人主張該約款並非無效，自屬可採。
六、綜上，上訴人與被上訴人間成立申請信用卡附卡契約，信用
    卡正、附卡持有人就彼此信用卡消費款需負連帶清償責任，
    嗣後被上訴人並持該萬事達信用卡附卡消費，而本件兩造間
    契約又無顯失公平、違反誠信原則之情事，被上訴人就其與
    原審被告蔣博宇使用該信用卡正、附卡所生之簽帳款，自應
    負連帶清償之責。從而，上訴人本於兩造間信用卡使用契約
    ，請求被上訴人與原審被告蔣博宇連帶給付477,694元，以
    及其中469,793元自93年12月3日起至清償日止，按年息百分
    之19.929計算之利息為有理由，應予准許。乃原審僅命原審
    共同被告蔣博宇給付477,694元及前述之利息，而駁回上訴
    人其餘之訴，自有未洽。上訴意旨就此部分指摘原判決不當
    ，求予廢棄改判，為有理由。爰由本院將原判決此部分予以
    廢棄，改判如主文第2項所示。又被上訴人與蔣博宇就主文
    第二項所示之金額負連帶給付責任，其訴訟費用亦應併連帶
    負擔，併此敘明。
七、本件事證已臻明確，兩造其餘主張及攻擊防禦方法與所提證
    據與本判決結果無影響，爰不予贅述。
八、據上論斷，上訴人之上訴有理由，依民事訴訟法第四百三十
    六條之一第三項，第四百五十條、第七十八條判決如主文。
中　　華　　民　　國　　94　　年　　8　　月　　4 　　日
                     民事第六庭審判長法　 官  吳光釗
                                      法　官　郭美杏
                                      法  官  李媛媛
以上正本係照原本作成。
本判決不得上訴。
中　　華　　民　　國　　94　　年　　8　　月　　9 　　日
                                      書記官  林秀妙
